Karl Marx / Friedrich Engels Papers ARCH.00860
International Institute of Social History
Karl Marx / Friedrich Engels Papers
Marx: (1792-) 1835-1883 (-1910) Engels: 1820-1895 (-1924,1935)
1835-1895
ARCH00860
Marx, Karl
Engels, Friedrich
5.6 Meters
International Institute of Social History Cruquiusweg 31 1019 AT Amsterdam Nederland ask@iisg.nl URL:
Biographical Note
Marx, Karl: born in Trier, Prussia 1818, died in London 1883; studied law and philosophy, Ph.D. Jena 1841; political editor Rheinische Zeitung Cologne 1842-1843, Deutsch-französische Jahrbücher Paris 1844, extradited from Paris in 1845, went to Brussels and founded in 1846 the Kommunistische Korrespondenzkomitee with Engels, both joined the Bund der Gerechten/Bund der Kommunisten and wrote its 'Kommunistisches Manifest'; editor in chief of Neue Rheinische Zeitung Cologne 1848/49; its suppression and the defeat of the revolution led to permanent exile in London from 1850; earned a living as a political journalist for e.g. New York Daily Tribune; elaborated his criticism of political economy resulting eventually in 'Das Kapital' (vol. I, 1867) to be the scientific justification of modern socialism; took part in the foundation of the International Working Men's Association (IWMA, 'First International') in 1864; member of its General Council and corresponding secretary for Germany until 1872; his conflict with Michail Bakunin, focussing on political organization and parliamentary tactics as means, and proletarian state power as a middle range goal of the workers' movement, led to the end of the IWMA and preformulated the strategy of international social democracy eventually dominant until the First World War.
Engels, Friedrich: born in Barmen, Prussia 1820, died in London 1895; sent to Manchester in 1842 to complete his commercial training in his father's spinning mill, he became familiar with labour and living conditions of the factory workers and made contact with the Chartist movement; convinced communist, he started lifelong friendship with Marx in 1844, shared the latter's political activities and joined the editorial board of the Neue Rheinische Zeitung in 1848; officer of the revolutionary army in Baden 1849 and forced to flee after its defeat; returned to the firm in Manchester first as a clerk, later as an associate, thus able to secure Marx's life in exile by regular financial support; a member of the IWMA since 1864 and wealthy enough to retire, he joined its General Council in 1870 and, as correspondence secretary for Spain and Italy, played in public the main role in the conflict with Bakunist anarchism; his 'Anti-Dühring' 1878 popularized the results of Marx's studies and defined Marxism as opposed to the competing schools of contemporary socialism; after Marx's death he was the undisputed head of the developing Marxist school in international social democracy and influenced it by a vast and widespread correspondence; until his death he spent most of his time editing the unfinished volumes II (1885) and III (1894) of Marx's 'Kapital'.
Acquisition
The original papers were part of the historical party-archives of the SPD. The IISH acquired this collection from the SPD in exile in 1938 with financial support of the Centrale Arbeiders- Verzekerings- en Deposito-Bank (the Centrale). The collection, including the papers of Karl Marx, Friedrich Engels, August Bebel, Eduard Bernstein, and Wilhelm Liebknecht, was mentioned in the Annual Report of 1938 (p. 37-42). The contract was signed 19 May 1938.
Content
Collection of original documents from the historical party-archives of the SPD, supplemented with photocopies and other documents collected by the IISH in the 1960s and later (see the appendices for more information).
Karl Marx papers: personal documents, including also official records and some financial documents 1835-1882; correspondence with Friedrich Engels [1844]-1883; correspondence, in some cases of both Karl Marx and Friedrich Engels, with Maltman Barry 1872-1883, Bruno Bauer 1839-1842, Johann Philipp Becker 1860-1881, Sigismund L. Borkheim 1859-1881, Wilhelm Bracke 1869-1879, Adolf Cluss [1851]-1854, Nikolai Daniel'son 1868-1882, Ferdinand Domela Nieuwenhuis 1880-1881, Ernst Dronke [1848]-1882, J. George Eccarius 1850-1872, Wilhelm Eichhoff 1861-1878, August H. Ewerbeck 1845-1852, Edouard Glaser de Willebrord 1869-1876, Sophie von Hatzfeldt 1851-1865, Moses Hess 1845-[1847], Henry M. Hyndman 1880-1881, Hermann Jung 1864-1872, Ludwig Kugelmann 1862-1874, Maurice Lachâtre 1872-1879, Ferdinand Lassalle [1848]-1862, Petr Lavrov 1871-1882, Friedrich Lessner 1862-1868 and n.d., Wilhelm Liebknecht 1850-1881, Sigfrid Meyer 1866-1872, Eugen Oswald 1870-1874, César de Paepe [1865]-1875, Wilhelm Pieper 1851-1859, Pierre-Joseph Proudhon 1846, Arnold Ruge 1842-[1845], Victor Schily 1858-1871, Johann B. von Schweitzer 1864-1868, Georg Weerth 1845-1852, Joseph Weydemeyer [1846]-1865 and many other persons, some of them listed below as correspondents of Engels; correspondence with members of his family; manuscripts of 'Differenz der demokritischen und epikureischen Naturphilosophie' 1839-1841, parts of 'Zur Kritik der Hegelschen Rechtsphilosophie. Einleitung' 1843, 'Nationalökonomie und Philosophie' 1844, 'Die Deutsche Ideologie' 1845-1846, an outline of 'Manifest der Kommunistischen Partei' [1847], economical manuscripts 1857-1859, parts of 'Das Kapital' including corrections in a published copy and additional notes for the second edition of the first volume 1863-1881, 'Randglossen zum Programm der deutschen Arbeiterpartei' 1875 and other texts; nearly 200 notebooks with excerpts from books and other publications on economical, historical, philosophical and various other scientific subjects 1840-1882; notes 1850-1882. Marx family papers: personal documents, correspondence, some manuscripts, notes and other documents of his wife Jenny Marx-von Westphalen, his daughters Eleanor, Jenny and Laura and of other relatives.
Friedrich Engels papers: personal documents including also official records and financial documents 1820-1895; correspondence with Karl Marx 1848-1883 and with family members of Karl Marx; correspondence with Victor Adler [1888]-1895, August Bebel 1873-1895, Julie Bebel 1887-[1894], Eduard Bernstein 1879-1895, Enrico Bignami 1871-1880, Wilhelm Blos 1873-1890, Charles Bonnier [1889]-1894, William Burns [1863]-1895, Theodor F. Cuno 1871-1883, J.H.W. Dietz 1883-1894, Eugène Dupont [1870]-1875, Richard Fischer 1890-1895, Edouard Fortin 1883-1893, Jules Guesde 1887-1893, George Harney 1846-1895, Carl Hirsch [1877]-1895, Karl Kautsky 1880-1895, Florence Kelley Wischnewetzky 1884-1894, Antonio Labriola 1890-1895, Paul Lafargue 1868-1895, Natalie Liebknecht 1870-1895, Pasquale Martignetti 1883-1895, Franz Mehring 1884-1895, Još Mesa 1872-1891, Rudolf Meyer 1879-1895, Georgij V. Plechanov 1893-1895, Hermann Schlüter 1884-1895, Conrad Schmidt 1887-1895, Paul Singer 1887-1894, Friedrich A. Sorge 1872-1895, Paul Stumpf 1866-1895, Filippo Turati 1891-1895, Walery Wroblewsky 1872-[1894] and many other persons, some of them listed above as correspondents of Marx; correspondence with members of his family; manuscripts of 'Ueber die wahren Sozialisten' [1847], 'Dialektik der Natur' 1873-1882, an outline of 'Zum Bauernkrieg' [1876], preliminary studies of the 'Anti-Dühring' 1876-1877, preliminary studies of 'Die Rolle der Gewalt in der Geschichte' [1888] and other texts and of additions and corrective notes to the second and third volume of Marx's 'Das Kapital' (edited by Friedrich Engels) 1883-1895; excerpts from books and other publications (1836-) 1845-[1893]; notes [1849]-1895. Papers originating from and pertinent to both, Marx and Engels: files concerning the actions of the municipality of Elberfeld against communism 1845-1847, the Kommunistenbund 1848-1852, the Deutsche Flüchtlings-Komitee 1849-1850, the publishing of the Neue Rheinische Zeitung 1850, Carl Vogt 1853-1864 and the Marx-Engels Archiv [1894]-1924; issues of periodicals containing publications of Karl Marx and Friedrich Engels 1838-1902; clippings containing reviews of publications by Karl Marx and Friedrich Engels and articles on other subjects; pamphlets, leaflets, prospectuses and other printed material; manuscripts by Eduard Bernstein and other persons, in some cases with additional notes by Karl Marx [1838-1896]; correspondence between other persons related to the activities or the archives of Marx and Engels (1820) 1846-1895.
NB. Part of the of the papers of Karl Marx and Friedrich Engels at the RCChIDNI in Moscow.
NB. Only the original documents of the IISH were scanned and published online in 2015; the descriptions of these invno's contain links to the scans [pdf] or [view]. The NB's contain additional information, including the old ("Original") numbers. Other invno's can only be consulted in the reading room of the IISH.
Access
Not restricted
Alternate Form of Material
Complete papers digitized as part of the Centrale Project 2012-2016.
62 security microfilms (Centrale).
Photocopies of original documents
INHALT
Einführung
Abkürzungsverzeichnis
A. Manuskripte von KARL MARX (A 1-115)
B. Exzerpte von Karl Marx (B 1-168)
C. Briefe von Karl Marx (C 1-859)
D. Briefe an Karl Marx (D 1-4667)
E. Marx-Dokumente (E 1-92)
F. Manuskript, Korrespondenz und Dokumente von Jenny Marx(-von Westphalen)(F 1-139)
G. Manuskripte, Korrespondenz und Dokumente von
- Eleanor Marx(-Aveling) (G 1-188)
- Jenny Marx(-Longuet) (G 189-274)
- Laura Marx(-Lafargue) (G 275-349)
- Familie Marx/von Westphalen (G 350-366)
H. Manuskripte von FRIEDRICH ENGELS (H 1-170)
J. Exzerpte von Friedrich Engels (J 1-66)
K. Briefe von Friedrich Engels (K 1-1747)
L. Briefe an Friedrich Engels (L 1-6486)
M. Engels-Dokumente (M 1-55)
N. Zeitungs- und Zeitschriftenartikel von Marx und Engels (N 1-192)
O. Dossiers
- Acta über Communismus (O 1-13)
- Kommunisten-Bund, 1848-1852 (O 14-32)
- Deutsches Flüchtlings-Komitee, 1849-1850 (O 33-43)
- Herausgabe Neue Rheinische Zeitung. Politisch-ökonomische Revue, 1850 (O 44-67)
- Vogt iana, 1853-1864 (O 68-78)
- Marx-Engels Nachlaß, 1894-1924 (O 79-95)
P. Zeitungsausschnitte (P 1-25)
Q. Manuskripte von Dritten (Q 1-41)
R. Briefe von Dritten an Dritte (R 1-139)
S. Drucksachen (S 1-68)
Einführung
Das vorliegende "Inventar des Marx-Engels-Nachlasses" ist Teilresultat eines umfangreichen Ordnungs-, Verzeichnungs- und Dokumentationsvorhabens, welches das IISG in den Jahren 1959-1965 durchführte und das von der Ford-Foundation in der Absicht finanziert wurde, "to strengthen its [the institute's] contribution to the scholarly study of the origins and development of Socialism, Marxism and of the Communist movement". Von der Fördersumme von $ 345.000, die für den Zeitraum von etwa fünf Jahren bewilligt wurde, waren zwei Drittel für die Ordnung und Verzeichnung der Bibliothek- und Archivbestände bestimmt. Der Restbetrag sollte für Vervollständigung der Dokumentation über Marx und Engels verwendet werden; das Ziel ist im ersten Jahresbericht des IISG an die Ford-Foundation wie folgt umschrieben:
"The aim of these activities is, to bring together in the Institute as much as possible the literary inheritance of Marx and Engels and to make it easily accessible for students by inventorying and by solving the problems of identification and dating. In view of the influence, which the ideas of Marx and Engels still exert, the desirability needs hardly to be stressed, that these documents be available as completely and easily as possible."
In concreto bedeutete das folgendes Arbeitsprogramm: (1) Erfassung der Original-Bestände des IISG und deren Verfilmung,
(2) Ermittlung von einschlägiger handschriftlicher Überlieferung an anderen Standorten sowie der gedruckt überlieferten Texte,
(3) Erwerb von Originalen oder Kopien dieser Unterlagen und schließlich
(4) Integration von Fotokopien des eigenen Bestandes und der Neuerwerbungen zu einer möglichst vollständigen einheitlichen Dokumentation des "literarischen Nachlasses" von Marx und Engels.
Dieser, hier verzeichnete Dokumentationsbestand ist im archivarischen Sinne "angereicherter Nachlaß".(1)
Den Kern bildet der archivarische Nachlaß, d.h. der Marx-Engels-Nachlaß im engeren Sinne, den das IISG 1938 mit den historischen Sammlungen des früheren Archivs der sozialdemokratischen Partei erworben hat.(2) Einzelne Manuskripte, Briefwechsel und Einzelbriefe von Marx bzw. Engels und sie betreffende Dokumente stammen aus anderen Nachlässen des SPD-Archivs und aus dessen nach Art der Handschriftensammlungen deutscher Universitäten ohne Rücksicht auf die Provenienz alphabetisch nach Autoren organisierter Briefsammlung(3) oder wurden vom IISG mit anderen Nachlässen bzw. einzeln erworben.(4)
Der durch Originaldokumente des IISG angereicherte Marx-Engels-Nachlaß wurde im Rahmen des Dokumentationsprogramm durch Kopien von Dokumenten unterschiedlicher Provenienz ergänzt. Einige charakteristische Gruppen werden als Beispiel und ohne Anspruch auf Vollständigkeit genannt: Echte Nachlaßbestandteile mit abweichender Überlieferung sind Manuskripte, Exzerpte und Briefwechsel von Marx aus der Pariser Familientradition Lafargue-Longuet (Bibliotheque marxiste, Paris) und Familienbriefwechsel und Dokumente von Engels aus Familienbesitz. Größere Briefbestände von Marx bzw. Engels stammen beispielsweise aus Nachlässen bzw. Legaten von Adressaten wie Nikolaj F. Daniel'son(British Museum, London), Ferdinand Freiligrath(Stadt- und Landesbibliothek Dortmund) und Friedrich A. Sorge(New York Public Library). Kopien von Einzelbriefen bzw. kleinen Briefgruppen wurden aus ganz unterschiedlichen Archiven und Sammlungen wie dem Archiv der Grafen Hatzfeld (Briefe an Sophie von Hatzfeld), dem Historischen Archiv der Stadt Köln (Briefe und Dokumente zur Rheinischen Zeitung), dem Musée de Montreuil (Briefe an Etienne Cabet, bzw. Maurice Lachâtre) erworben. Ausgewählte, Marx und Engels betreffende Dokumente wurden in staatlichen Archiven u.a. in Amsterdam (Gemeentearchief), Düsseldorf (Hauptstaatsarchiv) und Paris (Archives nationales, Préfecture de Police) kopiert.
Dieses Programm des IISG ähnelte der Sammeltätigkeit, die das Marx-Engels-Institut in Moskau auf dem gleichen Terrain über längere Zeit und unter günstigeren Bedingungen, weil zeitlich früher und vor den einschneidenden Überlieferungsstörungen durch Faschismus, Nationalsozialismus und Zweiten Weltkrieg, in den 1920er Jahren durchgeführt hatte.(5) Das IISG konnte 1963 mit dessen Nachfolger, dem Institut für Marxismus-Leninismus beim ZK der KPdSU (IML), einen Austausch der Briefbestände vereinbaren, durch den in diesem Teilbereich der Moskauer Bestand, der für die "westliche" Forschung ansonsten bis in die späten 1980er Jahre nur ausnahmsweise und umständlich zugänglich blieb, in die Dokumentation einbezogen wurde: Obwohl aus "tauschökonomischen" Gründen bei Briefen, die bereits in der Originalsprache veröffentlicht waren, auf den Erwerb von Kopien verzichtet wurde, kommt die Dokumentation im Bereich des Briefwechsels der angestrebten Vollständigkeit bei der Erfassung der Überlieferung sehr nahe. Andere Teile der Dokumentation nähern sich diesem Ziel in sehr unterschiedlichem Maße an; wo darüber allgemeinere Aussagen möglich sind, werden diese unten bei der Erläuterung der Gliederung und in kurzen Vorbemerkungen zu den Teilen des Inventars mitgeteilt.
Die Arbeiten an der Marx-Engels-Dokumentation des IISG wurden nach der Verausgabung der restlichen Fördermittel Ende 1965 beendet und das Arbeitsresultat mit diesem Inventar zugänglich gemacht. Der gesamte Dokumentationsbestand wird traditionell und der Einfachheit halber als "Marx-Engels-Nachlaß" bezeichnet und ist entsprechend zu zitieren. Er wird in der Form von Fotokopien für die Benutzung zur Verfügung gestellt; letzteres gilt aus Gründen der Konservierung auch für die im Besitz des IISG befindlichen Originaldokumente.
Das Inventar verzeichnet in zwei Bänden zunächst jeweils für Marx (Band I, Teile A-E) und Engels (Band II, Teile H-M) Manuskripte, Exzerpte, Briefe von Marx bzw. Engels, die an sie gerichteten Briefe sowie schließlich Dokumente zur Biographie in dieser Reihenfolg.
Band I enthält zusätzlich ein Manuskript, Briefwechsel und Dokumente zur Biographie von Jenny Marx-von Westphalen (Teil F) sowie Unterlagen der Töchter Eleanor, Jenny und Laura (Teil G)
Band II verzeichnet auch Zeitungs- und Zeitschriftenartikel beider Autoren (Teil N), thematische Dossiers (Teil O) und Unterlagen, die weder Marx noch Engels ausschließlich zuzuordnen sind, nämlich Zeitungsausschnitte und Ausschnittsammlungen (Teil P), Manuskripte dritter Personen (Teil Q) und Briefe "Dritter an Dritte", also Briefe, die weder an Engels, Marx oder Familienmitglieder von Marx gerichtet sind (Teil R), sowie die mit dem Nachlaß überlieferten Drucksachen (Teil S).
-Teile A / B und H / J (Manuskripte und Exzerpte)-
Der größere Teil der Manuskripte und Exzerpte von Marx und Engels sind mit dem archivarischen Nachlaß überliefert und gehören zum Originalbestand im IISG. Allerdings waren erhebliche Verluste bei den ökonomischen Manuskripten von Marx schon 1933 in Kopenhagen festgestellt worden;(6) die fehlenden Manuskripte wurden seit dem Erscheinen der Grundrisse und der Theorien über den Mehrwert(7) in Moskau vermutet. In Verhandlungen mit dem dortigen IML, die seit 1957 den Austausch von 1964 vorbereiteten, bemühte sich das IISG wiederholt und vergeblich um Einbeziehung der Manuskripte und Exzerpte. Erfassung und Verzeichnung der Manuskripte und Exzerpte ist dieser Ausgangslage, nach der Vollständigkeit in diesen Teilbereichen nicht zu erreichen war, angepaßt.
-Teile C und K (Briefausgänge)-
Briefe von Marx und Engels an Dritte sind im archivarischen Nachlaß in der Regel nur als Konzept oder Abschrift überliefert. Hier fallen die Anreicherungen aus anderen Nachlässen und aus der Handschriftensammlung des SPD-Archivs besonders stark in's Gewicht: Die ganz überwiegende Mehrzahl der Originalbriefe von Marx und Engels im IISG stammen aus dieser Quelle; selbst die Briefe von Engels an Kautsky waren 1925, lange vor dem Erwerb des Nachlasses durch das IISG, in Berlin deponiert worden. Der Bestand ist durch Kopien von Briefen ergänzt, die an anderer Stelle überliefert sind; die wichtigsten Ergänzungen wurden bereits genannt. Verhältnismäßig zahlreiche Briefe von Marx und Engels sind nur auf Grund einer Veröffentlichung in die Dokumentation aufgenommen; in diesen Fällen liegen dort keine Kopien der Handschrift vor.
-Teile D und L (Briefeingänge)-
Obwohl sich die überlieferten Briefe an Marx und Engels von 1883 bis 1895 im Besitz von Engels befanden, gehört heute nur noch ein Teil der Originalhandschriften zum archivarischen Nachlaß im IISG. Die Überlieferung der Briefeingänge ist für die komplizierte Geschichte des Nachlasses nach dem Tode von Engels exemplarisch; mindestens folgende Faktoren haben die Überlieferung beeinflußt:
Eine eindeutige testamentarische Verfügung führte dazu, daß der Briefwechsel zwischen Marx und Engels mit dem Nachlaß des Letzteren in verhältnismäßig ungestörter Überlieferung über Bernstein und Bebel an das Archiv der SPD und von dort in's IISG gelangt; gleiches gilt für die an Engels gerichteten Briefe Dritter
Über die Briefe Dritter an Marx verfügte Engels dagegen nicht eindeutig. Ein Teil kommt mit dem Nachlaß von Engels an das SPD-Archiv, ein anderer Teil gelangt erst über die Marx-Töchter Eleanor und Laura und nur teilweise dorthin, beide Teile gehören heute zum archivarischen Nachlaß im IISG. Ein erheblicher Rest der Briefe an Marx bildet mit andern Unterlagen aus dem Nachlaß von Marx die Pariser Familientradition Lafargue-Longuet, er bleibt bis in die 1950er Jahre im Familienbesitz Longuet und gelangt dann nach und nach in den Besitz des Moskauer Instituts, des heutigen Rossiskij Gosudarstvennyj Archiv Social'no-Političeskoj Istorii (RGASPI)
Engels und nach ihm Bebel und Bernstein folgen dem Brauch der Zeit und geben Familienmitgliedern und Freunden deren Briefe zurück. Von diesen Rückgaben gelangen später beispielsweise die Briefe von Bebel und Kautsky an das SPD-Archiv bzw. nach Amsterdam und die Briefe von Laura und Paul Lafargue nach Moskau
Schon Engels und später Bernstein, Bebel, Laura Lafargue und das SPD-Archiv haben Teile des Nachlasses und auch Briefe an Bearbeiter von Editionsvorhaben ausgeliehen. Beispiele sind Karl Kautsky ( Theorien über den Mehrwert), Franz Mehring ( Aus dem literarischen Nachlaß) und David Rjazanov (das nie veröffentlichte "Urkundenbuch der Internationale"), der Umfang der Ausleihe und die Rückgabe sind selten zuverlässig belegt. Nur ausnahmsweise läßt sich der Weg solcher Briefe so einfach rekonstruieren, wie derjenige der Briefe von Johann Baptist von Schweitzer an Marx: Franz Mehring erhielt sie - mit einer Ausnahme - von Laura Lafargue und veröffentlichte sie nach deren Tode;(8) die Originale befinden sich heute in Moskau (D 4019-4024, 4026-4034). Einen Brief hatte Marx schon 1865 an Engels weitergegeben; er blieb Mehring offensichtlich unbekannt, und das Original befindet sich im IISG (D 4025).
-Teile E und M (Biographische Dokumente)-
Die mit dem archivarischen Nachlaß überlieferten Originaldokumente im IISG und Kopien von direkt auf Marx bzw. Engels bezüglichen Dokumenten aus verschiedenen, insbesondere staatlichen Archiven sind chronologisch verzeichnet. Erwähnenswert sind in Teil E das Marx betreffende Dossier der Sureté Publique, Brüssel, über die Jahre 1845-1857 und in Teil M Berichte der Pariser Polizeipräfektur über Engels aus den Jahren 1873-1887.
-Teile F und G (Papiere der Familie Marx)-
Den Kern der hier verzeichneten Papiere bilden zwei mit dem archivarischen Nachlaß überlieferte Teilbestände: Eine Anzahl an Jenny Marx-von Westphalen gerichteter Briefe, biographische Dokumente aus ihrem Besitz sowie eine Reihe älterer Dokumente und Briefe aus dem Besitz der Familien Marx und von Westphalen (früher zusammen als "Archiv Jenny Marx" bezeichnet) einerseits, andererseits ein Dossier mit Kondolenzschreiben an Eleanor Marx zum Tode des Vaters, das auch einige Kondolenzen zum Tode von Friedrich Engels und sehr wenige andere Briefe an Eleanor Marx-Aveling enthält (früher sog. "Archiv Eleanor Marx"). Diese sind mit Originaldokumenten aus anderen Beständen des IISG angereichert und durch Kopien ergänzt, die ganz überwiegend aus der Pariser Familientradition stammen.
Die Verzeichnung folgt dem formalen Gliederungsschema dieses Inventars: Teil F verzeichnet ein Manuskript, Briefe von und Briefe an Jenny Marx-von Westphalen sowie biographische Dokumente, Teil G nach dem gleichen Schema Unterlagen ihrer Töchter Eleanor, Jenny und Laura sowie die vorher Jenny Marx-von Westphalen zugeordneten älteren Familiendokumente.
-Teil N (Zeitungs- und Zeitschriftenartikel)-
Die unselbständigen Veröffentlichungen von Marx und Engels in Zeitungen, Zeitschriften und Sammelbänden zu deren Lebzeiten sind auf dem Stand von 1963 und alphabetisch nach Titeln des Fundortes verzeichnet. Ein erheblicher Teil der fraglichen Titel und damit die meisten verzeichneten Artikel sind als Original, Nachdruck oder Mikrofilm in der Bibliothek des IISG vorhanden; bei diesen Titeln nennt das Verzeichnis jetzt zusätzlich die Bibliothekssignatur, eine Autopsie der Artikel fand allerdings nicht statt. Fehlten die Periodika in der Sammlung des IISG, wurden wo möglich Kopien der Originalveröffentlichung erworben und in die Dokumentation aufgenommen; zu Beginn von Teil N und bei den jeweiligen Titeln wird darauf hingewiesen. In den übrigen Fällen, in denen entweder der Standort nicht ermittelt oder keine Kopie erworben werden konnte, dient der Eintrag unter N als bibliographischer Nachweis.
-Teile O - S (Dossiers, Zeitungsausschnitte, Manuskripte und Briefe Dritter, Drucksachen)-